臺灣基隆地方法院刑事判決　　　　　　　 95年度易字第518號
公　訴　人　臺灣基隆地方法院檢察署檢察官
被　　　告　乙○○
選任辯護人　廖修譽律師
上列被告因詐欺案件，經檢察官提起公訴（95年度偵字第2616號
），本院判決如下：
    主  文
乙○○無罪。
    理  由
一、公訴意旨略以：被告乙○○明知國內社會上層出不窮之詐騙
    集團或不法份子為掩飾其不法行徑，避免執法人員之追究及
    處罰，經常利用他人之存款帳戶掩人耳目，在客觀上可以預
    見一般取得他人帳戶使用之行徑，常與財產犯罪所需有密切
    關連，且此種不法行為屢經媒體大肆宣導；竟仍基於幫助詐
    欺之未必故意，於民國93年12月18日將原於90年6 月28日所
    開設使用之第一商業銀行木柵分行第00000000000 號帳戶（
    下稱系爭帳戶）內款項提領新臺幣（下同）3,000 元後，該
    帳戶內已剩餘不多之款項，即在93年12月24日前之不詳時、
    地，將該帳戶之提款卡、密碼、存摺等物，提供與真實姓名
    、年籍不詳之成年人使用。嗣丁○○於93年12月22日，在雅
    虎奇摩拍賣網站遭以「丙○○」名義之詐騙集團，以電子郵
    件向丁○○佯稱其以2,600 元在網路競標標得Motorla 牌V1
    80型手機1 支云云，對丁○○實施詐術，致丁○○陷於錯誤
    ，而於93年12月24日中午12時41分許，前往基隆市○○路郵
    局匯款2,600 元至被告上開帳戶，丁○○迨逾約定之交付期
    限猶未取得所標得之手機，始驚覺受騙報警處理，而查知上
    情，因認被告涉犯刑法第30條第1 項、第339 條第1 項之幫
    助詐欺取財罪嫌。
二、按犯罪事實應依證據認定之，無證據不得認定犯罪事實，又
    不能證明被告犯罪者，法院應諭知無罪之判決，刑事訴訟法
    第154 條第2 項、第301 條第1 項分別定有明文。次按事實
    之認定，應憑證據，如未能發現相當證據，或證據不足以證
    明，自不能以推測或擬制之方法，為裁判基礎（最高法院40
    年台上字第86號判例意旨參照）；又認定不利於被告之事實
    ，須依積極證據，茍積極證據不足為不利於被告事實之認定
    時，即應為有利於被告之認定，更不必任何有利之證據（最
    高法院30年台上字第816 號判例意旨參照）；再刑事訴訟法
    上所謂認定犯罪事實之積極證據，係指適合於被告犯罪事實
    之認定之積極證據而言，雖不以直接證據為限，間接證據亦
    包括在內，然而無論直接或間接證據，其為訴訟上之證明，
    須於通常一般之人均不致有所懷疑，而得確信其為真實之程
    度者，始得據為有罪之認定，倘其證明尚未達到此一程度，
    而有合理之懷疑存在，無從使事實審法院得有罪之確信時，
    即應由法院為諭知被告無罪之判決（最高法院76年台上字第
    4986號判例意旨參照）。
三、公訴人認被告乙○○涉犯刑法第30條第1 項、第339 條第1
    項之幫助詐欺取財罪，係以證人即被害人丁○○之證言、證
    人丁○○以自動櫃員機轉帳之轉帳單影本1 紙、被告於第一
    商業銀行木柵分行所設之00000000000 號活期儲蓄存款客戶
    基本資料、開戶迄今之客戶歷史交易清單、第一商業銀行95
    年10月31日一（木）95字第216 號函為其主要論據。訊據被
    告固坦承系爭帳戶係其親自開立之事實，惟堅詞否認有何幫
    助詐欺取財之犯行，辯稱：系爭帳戶係伊前於臺北市木柵地
    區任職時所開立，原用以扣繳所投保美國安泰人壽保險之保
    險費，迄93年4 月5 日最後一次自系爭帳戶扣繳保險費後，
    伊即改由所開立之中華郵政股份有限公司八德更寮腳郵局扣
    繳，嗣因其鮮少使用系爭帳戶，而如欲將系爭帳戶解約，終
    止使用系爭帳戶，則須本人至銀行辦理相關手續，曠日費時
    ，伊思可以將系爭帳戶所餘款項提領出來，嗣不再使用系爭
    帳戶，即可替代解約之繁雜手續，故而於93年12月18日將系
    爭帳戶所剩餘款提領3,000 元，使系爭帳戶僅餘117 元。嗣
    於同年月26日發覺系爭帳戶提款卡遺失後，即立刻以電話向
    第一銀行木柵分行辦理語音掛失手續，伊並未將系爭帳戶之
    存摺、提款卡及提款密碼等物交予不詳姓名之人，幫助該不
    詳姓名之人對證人丁○○實施詐術等語。
四、程序事項（關於證據能力）：
  (一)證人丁○○於警詢、檢察官偵查中之證言，雖係被告以外之
    人於審判外之陳述而屬傳聞證據，且不符刑事訴訟法第159
    條之2 、第159 條之3 之規定，惟公訴人、被告及辯護人於
    本院審判程序中對於證人丁○○上開審判外陳述之證據能力
    ，均表示沒有意見，且迄於言詞辯論終結前亦未聲明異議。
    本院審酌證人丁○○陳述作成時之情況，並無不能自由陳述
    之情形，亦無違法取證或其他瑕疵，認為以之作為證據為適
    當，是證人丁○○上開於審判外之陳述，合於刑事訴訟法第
    159 條之5 之規定，得為證據。
  (二)下列編號18.至所示書證，核係公務員職務上製作之紀錄文
    書、證明文書，其餘編號所示書證，則核係從事業務之人於
    業務上或通常業務過程所須製作之紀錄文書、證明文書，且
    均查無不可信之情形，合於刑事訴訟法第159 條之4 之規定
    ，均得為證據。
    1.第一商業銀行存摺存款客戶資料查詢單正本1 紙。
    2.第一商業銀行存款明細分類帳影本1 紙。
    3.證人丁○○以金融卡轉帳至系爭帳戶之中華郵政公司自動
      櫃員機儲戶交易明細表影本1 紙。
    4.雅虎奇摩拍賣網站拍賣電子郵件資料影本1 份。
    5.中華郵政股份有限公司95年8 月28日儲字第0950719760號
      函正本1 紙，暨附件金融卡申請書、印鑑卡及客戶歷史交
      易清單等件影本各1 份。
    6.第一商業銀行木柵分行95年8 月24日一（木）95字第172
      號函1 紙，暨附件印鑑卡影本2 份、交易明細表影本1 份
      。
    7.臺灣土地銀行石門分行95年8 月28日石存字第0950000604
      號函1 紙，暨附件開戶明細表及客戶歷史交易明細查詢等
      件影本各1 份。
    8.台新國際商業銀行95年8 月11日台新作集字第9510620 號
      函1 紙，暨附件被告之國民身分證及印鑑卡影本各1 份。
    9.上海商業儲蓄銀行忠孝分行95年9 月6 日上忠存字第120
      號函1 紙，暨開戶基本資料、存摺存款帳卡、印鑑卡及被
      告之國民身分證等件影本各1 份。
    10.被告於台新銀行所開立帳戶之台幣存款歷史交易明細查詢
      影本1 份。
    11.財團法人金融聯合徵信中心信用卡戶基本資訊查詢1 紙。
    12.合作金庫商業銀行自強分行95年8 月29日合金強字第0950
      002887號函1 紙，暨附件存摺存款相關業務申請暨約定書
      、印鑑卡、被告之國民身分證、存款對帳單、分戶交易明
      細表及支存客戶交易資料查詢單等件影本各1 份。
    13.第一商業銀行木柵分行95年10月31日一（木）95字第216
      號函1 紙，暨附件存摺存款客戶資料查詢單影本2 份、顧
      客帳戶資料查詢單影本1 份。
    14.第一商業銀行自動化服務業務掛失明細表影本1 紙。
    15.美國安泰人壽保險股份有限公司台灣分公司首期保險費送
      金單影本1 紙。
    16.賣家「beerbeer123 」於雅虎奇摩網路評價紀錄影本2 紙
      。
    17.財團法人金融聯合徵信中心95年12月18日金徵（業）字第
      0950031326號函暨附件被告之授信、擔保品、還款紀錄資
      訊、信用卡戶帳款資訊及授信科目/ 信用卡繳款紀錄對照
      表正本各1 份。
    18.被告之國立政治大學學士學位證書影本1 紙。
    19.被告之國軍專業軍官班結業證書影本1 紙。
    20.被告之國防部軍事情報局人事令影本1 紙。
    被告之薪資憑條影本1 紙。
    被告投資基金報告表影本1 紙。
    被告定存單影本1 紙。
五、經查：
  (一)證人丁○○見雅虎奇摩拍賣網站貼有競標MOTORLA 廠牌、V1
    80型手機之訊息，乃參與競標，其以2,600 元標得該手機後
    ，即依拍賣網站賣家電子郵件之指示，於93年12月24日中午
    12時41分許，前往基隆市○○路郵局，以該局所設自動櫃員
    機，以提款卡轉帳方式，轉帳2,600 元至系爭帳戶，該筆款
    項於同日遭不詳之人以提款卡提領，嗣迄約定交付手機時間
    ，猶未取得拍得之手機，始知受騙之事實，業據證人於警詢
    及檢察官偵查中證述明確，且有中華郵政公司自動櫃員機儲
    戶交易明細表、雅虎奇摩拍賣網站拍賣電子郵件資料及系爭
    帳戶交易明細表等件影本各1 份在卷可稽。而系爭帳戶係被
    告親自開立之事實，亦據被告供承屬實，並有第一商業銀行
    木柵分行95年8 月24日一（木）95字第172 號函所附之印鑑
    卡影本2 份附卷足佐。據此事證，固可證明被告親自開立之
    系爭帳戶，曾遭人持以對證人實施詐術之用，並以系爭帳戶
    提款卡提領取得所詐得款項之事實，惟對證人實施詐術之人
    究竟如何取得系爭帳戶提款卡，及有無同時取得系爭帳戶存
    摺，攸關被告有無幫助詐欺取財之行為，依前開判例意旨說
    明，自應依積極證據，詳為審認，不能僅憑推測或擬制之方
    法，遽為認定，且須於通常一般之人均不致有所懷疑，而得
    確信其為真實之程度者，始得據為有罪之認定，爰分別查證
    論述如下。
  (二)查依系爭帳戶交易明細表，可知證人丁○○所匯款項，係遭
    人以提款卡提領，並可據此推知對證人實施詐術之人有取得
    系爭帳戶提款卡及提款密碼，然無從據以推論該實施詐術人
    有無取得系爭帳戶存摺，亦無從據以認定該實施詐術之人係
    自被告處取得系爭帳戶提款卡及提款密碼。公訴人雖以第一
    商業銀行木柵分行95年10月31日一（木）95字第216 號函暨
    附件存摺存款客戶資料查詢單影本2 份、顧客帳戶資料查詢
    單影本1 份，證明被告從未掛失系爭帳戶提款卡，而認被告
    辯稱遺失系爭帳戶提款卡，已於遺失後辦理掛失等情不足採
    信，並據以推認被告將系爭帳戶存摺、提款卡及提款卡密碼
    交予不詳之人。惟依被告提出之第一銀行自動化服務業務掛
    失明細表所載，被告確曾於其所辯之93年12月26日，以電話
    語音方式，向第一銀行木柵分行掛失系爭帳戶提款卡，其所
    辯即堪予採信。是公訴人此部分所指，即顯有誤會，從而亦
    無從據以資為不利被告之事證。
  (三)又被告雖係於93年12月24日系爭帳戶遭持以實施詐術之用後
    ，始於同年月26日向第一銀行木柵分行掛失系爭帳戶提款卡
    ，由此或可推認被告係於系爭帳戶經持以實施詐術後，為圖
    卸責，始於事後向銀行辦理掛失。惟如後認定，系爭帳戶被
    告甚少使用，所以其在遺失後未立即發覺，迨發覺遺失後，
    始向銀行辦理掛失，亦合於常情，是亦不能排除被告確係遺
    失系爭帳戶提款卡之可能性。此徵諸被告於本案案發時，在
    中華郵政股份有限公司、土地銀行、台新國際商業銀行、上
    海商業儲蓄銀行及合作金庫商業銀行等金融機構均有存款往
    來，且往來均正常，並無遭持以實施詐術等情，有中華郵政
    股份有限公司95年8 月28日儲字第0950719760號函暨附件金
    融卡申請書、印鑑卡及客戶歷史交易清單等件影本各1 份、
    臺灣土地銀行石門分行95年8 月28日石存字第0950000604號
    函暨附件開戶明細表及客戶歷史交易明細查詢等件影本各1
    份、台新國際商業銀行95年8 月11日台新作集字第9510620
    號函暨附件被告之國民身分證及印鑑卡影本各1 份、上海商
    業儲蓄銀行忠孝分行95年9 月6 日上忠存字第120 號函1 紙
    ，暨開戶基本資料、存摺存款帳卡、印鑑卡及被告之國民身
    分證、台幣存款歷史交易明細查詢等件影本各1 份可參，與
    本院辦理刑事案件，於相類似案件，如行為人於金融機構有
    多個帳戶時，通常一次交付多數帳戶之情形有別，益明存有
    被告所辯系爭帳戶提款卡遺失之可能性。是在別無其他積極
    證據可佐下，被告於系爭帳戶遭持以實施詐術之用後，始向
    第一銀行木柵分行掛失系爭帳戶提款卡之事實，既存有被告
    確係遺失系爭帳戶提款卡之合理可疑，自難以該事實遽為不
    利被告之認定。
  (四)再觀諸被告提出之美國安泰人壽保險股份有限公司台灣分公
    司首期保險費送金單影本所載，被告確係向該保險公司投保
    ，首期保險費16,209元，款項由系爭帳戶扣繳。再比對系爭
    帳戶交易明細表，確載有系爭帳戶於90年7 月25日、10月5
    日、91年1 月7 日及4 月8 日均扣繳16,209元；91年7 月5
    日扣繳16,078元；91年10月7 日、92年1 月15日扣繳17,752
    元；91年4 月7 日扣繳17,572元；92年7 月7 日扣繳17,459
    元；92年10月15日、93年1 月15日及4 月5 日扣繳17,572元
    ，且系爭帳戶自91年4 月起即僅有上開扣繳費用及相對應之
    存款往來。又比對被告於中華郵政股份有限公司八德更寮腳
    郵局帳戶之客戶歷史交易清單，於93年7 月5 日、10月5 日
    、94年1 月5 日、4 月5 日、7 月5 日、10月5 日、95年1
    月5 日、4 月5 日、7 月5 日均有扣繳17,572元之紀錄，且
    上開扣繳紀錄之中文摘要係安泰人壽。綜上，足認被告辯稱
    系爭帳戶前係用以扣繳美國安泰人壽保險之保險費，迄93年
    4 月5 日最後一次自系爭帳戶扣繳保險費後，即改由所開立
    之中華郵政股份有限公司八德更寮腳郵局扣繳等語為真實，
    可以採信。被告既不再以系爭帳戶扣繳保險費，因而於93年
    12月18日提領系爭帳戶內存款3,000 元，使系爭帳戶僅存11
    7 元之餘額，嗣即不再使用系爭帳戶，省卻至銀行辦理解約
    手續之行為，即合於常情。是尚難以被告於證人丁○○遭詐
    騙前，提領系爭帳戶內存款之事實，為不利被告之推認。
  (五)至被告辯稱因不常使用系爭帳戶，所以將提款卡密碼記載於
    小紙片，與提款卡放置一處等語，雖查無積極證據可佐，惟
    政府常於電視、廣播等媒體中廣告呼籲民眾，勿將金融機構
    提款卡密碼記載於提款卡上或放置一處，以免為宵小所利用
    ，乃公眾週知之事實，顯見民眾常有此情形，是被告此部分
    所辯亦合於常情，從而亦可合理解釋對證人丁○○實施詐術
    之人何以知悉系爭帳戶提款卡密碼，而得自系爭帳戶提領所
    詐得之款項。
  (六)且查被告於90年自國立政治大學傳播學院新聞學系畢業，之
    後再接受國防部專業軍官班特種情報訓練，於92年9 月15日
    結業，經國防部核定為陸軍通信兵少尉，現任職於該部軍事
    情報局特種情報通信室，每月薪資46,760元等情，有被告之
    學士學位證書、國軍專業軍官班結業證書、任官令及薪資憑
    條等影本在卷可憑，又其委託台新銀行定期投資基金，並有
    定期存款100,000 元（本金），亦有投資基金報告表及定存
    單影本各1 紙附卷可參，足見被告有固定收入及一定之資產
    ，且查被告於案發前後於金融機構亦無授信逾期或信用卡債
    務之情形，亦有卷附財團法人金融聯合徵信中心95年12月18
    日金徵（業）字第0950031326號函暨附件被告之授信、擔保
    品、還款紀錄資訊、信用卡戶帳款資訊及授信科目/ 信用卡
    繳款紀錄對照表各1 份可查，可徵其並無因負債而有資金需
    求，又一般出售帳戶之代價約僅數仟元，亦為本院職務上所
    已知，被告學經歷豐富，又有固定收入及一定之資產，是亦
    查無何理由有提供系爭帳戶存摺及提款卡予他人使用之理由
    。
六、綜上所述，被告辯稱系爭帳戶提款卡遺失乙節並非無稽，而
    存有合理可疑，公訴人所舉之證據復不足以證明被告有將系
    爭帳戶存摺、提款卡及提款卡密碼交予不詳之人使用之事實
    ，揆諸前揭判例意旨，自難據以為不利被告之認定。此外，
    復查無其他積極證據足以證明被告有公訴人所指幫助詐欺取
    財之犯行，無從證明被告犯罪，自應依法為被告無罪之諭知
    。
據上論斷，應依刑事訴訟法第301 條1 項，判決如主文。
本案經檢察官甲○○到庭執行職務。
中　　華　　民　　國　　96　　年　　2　　月　 12　　日
                  刑事第二庭審判長法    官     王敏慧
                                  法    官     陳伯厚
                                  法    官     劉桂金
以上正本證明與原本無異。
如不服本判決應於收受本判決後10日內向本院提出上訴書狀，其
未敘述上訴理由者，並得於提起上訴後10日內向本院補提理由書
狀（均須按他造當事人之人數附繕本。）「切勿逕送上級法院」
中　　華　　民　　國　　96　　年　　2　　月　 12　　日
                                  書 記 官     鄧順生
